臺灣高等法院高雄分院民事判決　九十一年度重訴字第六號
　　　原　　　告　　丁○○○
　　　原　　　告　　辛○○
　　　原　　　告　　壬　○
　　　原　　　告　　丙○○
　　　原　　　告　　庚○○
　　　被　　　告　　己○○
　　　被　　　告　　甲○○
　　　被　　　告　　乙○○
　　　訴訟代理人　　戊○○
右當事人間損害賠償事件，原告於刑事訴訟程序提起附帶民事訴訟（本院九十年附民
字第一七七號），經本院刑事庭裁定移送本院民事庭，本院判決如左：
      主      文
被告應連帶給付原告丁○○○新台幣陸佰肆拾玖萬柒仟陸佰元；原告賴方娥新台幣捌
佰伍拾壹萬伍仟元；原告壬○新台幣玖拾捌萬伍仟陸佰元；原告丙○○新台幣壹佰貳
拾貳萬元；原告庚○○新台幣參佰玖拾伍萬元。及均自民國九十年八月二日起，至清
償日止，按週年利率百分之五計算之利息。
訴訟費用由被告連帶負擔。
本判決於原告丁○○○、辛○○、壬○、丙○○、庚○○各以新台幣貳佰壹拾陸萬元
、貳佰捌拾肆萬元、參拾參萬元、肆拾壹萬元、壹佰參拾貳萬元，為被告供擔保後，
得為假執行。
    事實及理由
一、被告己○○、甲○○未於言詞辯論期日到場，核無民事訴訟法第三百八十六條各
    款所例情形，爰依原告之聲請，由其一造辯論而為判決。
二、原告主張：被告己○○、甲○○夫妻及被告乙○○、戊○○夫妻均係訴外人安麗
    日用品股份有限公司（下稱安麗公司）之直系經銷商，明知安麗公司以零售產品
    設傳銷制度，於客戶訂購安麗公司產品時，直系經銷商再下單向安麗公司購買，
    轉售予客戶，始得依業績向安麗公司領取銷售獎金，竟共同自民國八十六年間起
    至八十七年間止，向原告詐稱投資購買安麗公司商品轉售，每月可獲利投資額之
    百分之六點五至百分之八之紅利，致原告誤信為真，而各陸續投資，原告黃圓女
    投資新台幣（下同）六百四十九萬七千六百元，原告賴方娥八百五十一萬五千元
    ，原告壬○九十八萬五千六百元，原告丙○○一百二十二萬元，原告庚○○三百
    九十五萬元（詳如附表所示）。詎事後始知被告並未向安麗公司訂貨轉售一事，
    實將所得上開款項供己花用，被告共詐騙投資人達一百七十餘人，金額高達四億
    元，經法院判處罪刑在案，原告所受金錢損害係被告共同侵害原告之權利所致，
    爰依侵權行為及不當得利之法律關係，求為命被告應連帶給付原告丁○○○六百
    四十九萬七千六百元，原告賴方娥八百五十一萬五千元，原告壬○九十八萬五千
    六百元，原告丙○○一百二十二萬元，原告庚○○三百九十五萬元，及自起訴狀
    繕本送達翌日起至清償日止，按週年利率百分之五計算利息之判決。
三、被告己○○、甲○○未於言詞辯論期日到場，亦未提出書狀為任何聲明或陳述。
    被告乙○○、戊○○則以：其未詐騙原告，本身亦為受害者。且原告所交付與被
    告戊○○之款項，均已轉交被告己○○，而原告所主張投資遭詐騙之金額不實在
    ，係將應得紅利重複計入云云，資為抗辯。
四、原告主張被告共同故意藉由安麗公司多層次傳銷模式直銷商下轄多線之關係，向
    原告詐騙投資可獲得安麗公司發給高額銷售獎金，並由被告己○○負責銷售，惟
    被告實際上並未向安麗公司訂購同額產品之事實，為被告乙○○、戊○○所否認
    ，本件所應審究者為：(一)被告是否有詐騙之行為？(二)原告遭詐騙之金額為若干？
    玆分述如下。
五、被告是否有詐騙之行為？
  (一)經調取本院九十年度上重訴字第一六號被告違反銀行法等刑事案件卷證，在該刑
    事案件中：
  (1)查，被告己○○、甲○○、戊○○、乙○○分別利用各種場合，如在被告己○○
    高雄市○○區○○路二四八巷五弄十七號三樓住處或被告戊○○高雄市左營區自
    助新村七五號住處舉行安麗公司直銷商家庭聚會，進行產品銷售教育訓練方式時
    ，向渠等之下線直銷商、親友，或由被告乙○○於其任職位於高雄市楠梓加工出
    口區之台弟工業股份有限公司向其公司同事，詐稱：因己○○及甲○○有特殊管
    道可銷售貨品，且已掌握大量訂單，若能由大家出資集合大筆資金，共同向安麗
    公司訂貨，安麗公司就得依業績發給高額銷售獎金，而只須由己○○、甲○○負
    責銷售，己○○於訂貨次月十五日即可領得安麗公司之獎金，發放予大家得利，
    穩賺不賠云云，惟渠等實際上並未向安麗公司訂購同額產品，訂單的來源則偽以
    表示「連戰夫人婦聯會要送禮」、「獅子會要辦活動」、「某選舉候選人要送禮
    」、「甲○○有姪子在省政府負責公關事宜要採購禮品」、「李總統之女李安妮
    興辦林肯學校需教育叢書，企業為打好政經關係欲採購贈與」、「某建設公司新
    建房屋促銷活動，送鋼鍋、淨水器」等各種名目、數量龐大，且難以查證之訂單
    來源，致下線成員陷於錯誤而一再出資匯款至被告己○○或被告戊○○之帳戶，
    統由被告己○○管理，嗣後將所募得之資金納為所有花用。被告己○○另依每個
    月謊稱購買之產品的顧客價扣除會員價，再乘以該產品的數量作為被告戊○○之
    佣金。又被告己○○在上開吸收投資款期間為取信下線及掩飾渠等上開詐騙犯行
    ，因向安麗公司訂貨「滋潤系列」及「清爽系列」二種產品，持有由安麗公司所
    開立八十七年四月三十日、編號為ＮＥ00000000號之統一發票一紙，於
    八十七年七月間某日，以換貼影印之方式，將單價一千七百八十元之「滋潤系列
    」產品由「二十組」，總價「三萬五千六百元」，變造為「二千組」，總價「三
    百五十六萬元」，將單價一千七百八十元之「清爽系列」產品由「二十組」，總
    價「三萬五千六百元」，變造為「二千組」，總價「三百五十六萬元」，並出示
    予投資人李連秀英等人觀看，以掩飾其詐騙犯行。又八十七年八月十五日，投資
    人李連秀英等約三十名下線成員因未如期收到獎金，齊至被告戊○○家中催討，
    被告甲○○即至被告戊○○家中，與被告戊○○共同向投資人佯稱：某財團購買
    贈送省府之有聲ＣＤ叢書，再由省府轉送某圖書館或補習班或學校，因接洽購買
    之人被調查局約談，致無法成交而止付支票，需要時間向安麗公司辦理退貨，請
    大家寬限時日云云，被告乙○○亦在旁附合表示沒有問題，被告己○○則傳真其
    利用舊發票換貼影印訂貨數量及金額，而變造成二億餘元之發票二紙至被告戊○
    ○家中，由知情之被告戊○○轉交予各下線投資人查看，致下線投資人誤信而暫
    時離去後，再由被告戊○○撕毀該二紙傳真之發票之事實，業據投資人朱素亭等
    多人指述歷歷，而被告己○○對上開假借安麗公司多層次傳銷制度使投資人交付
    財物，並無實際購買安麗產品及變造統一發票等事實坦承不諱，復有安麗公司所
    提出之變造前後發票影本各一紙、帳冊一本、記事簿四本、直銷明細表三本、存
    摺八本、發票通知單一捆、安麗公司業績報表一捆、安麗公司進出貨淨額明細表
    一張、送貨單五本、匯款通知單二十七張、被告戊○○到案後所提出之受害人名
    冊一本足資佐證，再由被告己○○歷年來向安麗公司所訂進貨金額：八十三年度
    為五十萬元七千六百九十一元、八十四年度為五十二萬四千八百四十九元、八十
    五年度為三十二萬九千九百八十元、八十六年度為二十八萬六千零六十二元、八
    十七年度至八十七年八月十八日止為八十四萬零五百七十一元，此有安麗公司所
    提被告己○○自八十三年至八十七年進貨金額表一紙在卷可參，被告己○○在安
    麗公司之進貨金額及領取獎金金額均遠低於所募得高達四億元投資款，被告己○
    ○有不法所有之意圖及詐術之行為甚明，其詐欺犯行，已堪認定。
  (2)被告甲○○雖否認犯罪，辯稱：其僅幫被告己○○提貨、送貨及會場佈置而已，
    並未涉入與下線之間之金錢往來云云。惟查，被告甲○○向多數下線成員謊稱有
    投資管道、介紹獎金制度、收受款項及案發後又幫忙掩飾渠等詐騙行為之犯行，
    分據投資人余玉茶指稱：「因為退票後都是甲○○跟我們接洽，說省府訂的兩千
    多萬有聲叢書出問題，不願意付錢，安麗在辦退貨，等退完貨，才會把錢還我，
    當時甲○○說這是沒風險的生意，才會找我投資」（八十七年度偵字第一九七○
    三號卷八十七年九月四日訊問筆錄）。投資人周國忠指稱：「甲○○、己○○二
    人遊說我說：有人要訂大批貨物，因資金不足而請我參與，而貨品即由他們代售
    出貨」、「我是先將錢匯給戊○○（有時付現金），再由戊○○轉匯給甲○○、
    己○○二人」（高雄市政府警察局楠梓分局高市警楠分刑字第九三二三號刑事案
    件調查卷第十三頁背面）、「甲○○說省府的財團法人資金未撥下，因為有調查
    局在調查省府出貨的原因，所以該法人的資金被凍結，所以沒辦法付本金和獎金
    給我們」（八十七年度偵字第一九七○三號卷八十七年九月十九日訊問筆錄）。
    投資人蘇明華亦指稱：「他們（指余博文與己○○）出示美國安麗直銷公司屬上
    線翡翠級幹部身份，爾後表明無力就公司大筆金額之貨物進貨行銷、賺取高額利
    潤為由，招攬我加入投資行列」（高雄市政府警察局楠梓分局高市警楠分刑字第
    九三二三號刑事案件調查卷第十五頁）。綜上投資人所指述，足見被告甲○○確
    有共同參與本件詐欺犯行，況且被告甲○○對於安麗公司之制度甚為熟稔，此據
    被告甲○○供述明確（八十七年度偵字第一九七０三號卷第二十四頁），其並自
    承係負責送貨及安裝，應係與被告己○○共同經營安麗直銷商事業，則其對於被
    告己○○向下線詐取鉅額款項，實際上卻未向安麗公司訂購同額產品等情，自應
    知悉，再參以共同被告戊○○於偵查中亦供承：己○○跟我說她先生提供點子，
    如要做大的話，可找下線來投資云云（八十七年度偵字第一九七０三號卷第三十
    九頁、第六十二頁），被告甲○○所辯應無可取，其確有共同參與本件詐欺犯行
    ，應堪認定。
  (3)被告戊○○雖否認犯罪，辯稱：其本身受己○○所騙，與家人都有投資，且訂貨
    、銷售都是己○○自己去做，其僅係代轉匯款而已，並無共同詐欺之故意云云。
    惟查被告戊○○向多數下線成員謊稱有投資管道、收受下線成員款項及發放下線
    成員獎金，事後幫忙掩飾渠等詐欺行為之犯行，業據投資人即原告庚○○等人指
    述明確。而被告戊○○不但為召募資金，編造有大量銷售管道，且已掌握大量訂
    貨等各種不實理由，矇蔽下線成員，實際上與被告己○○均未向安麗公司購買同
    額產品，且其對於被告己○○於八十七年六月間即無力支付獎金之事實，早知之
    甚稔，惟猶於同年六、七月間向未領得獎金之下線成員偽稱：出資之本金及獎金
    轉到另一批買賣，而無法領回本金及獎金，該筆本金已得省政府購買安麗公司產
    品「世界文學經典」五萬套，無法發收給下線出資本金及獎金云云，使下線成員
    因誤信而延誤資金之追索等情，亦據投資人李連秀英於警訊中陳述甚詳。至於被
    告戊○○事後雖將被告己○○所傳真之變造後發票影印存證，亦僅不過是為俾免
    刑責追訴，保護自己之措施，尚不足做為事後始知情之理由，被告戊○○共同詐
    欺犯行，亦堪認定。
  (4)被告乙○○雖亦否認犯罪。惟查，被告乙○○吸收下線成員、收受款項等詐欺犯
    行，業據投資人庚○○、洪黃連真、李蓮秀、陳美宇分別於偵審中指述綦詳，其
    中投資人於本院刑事庭調查時，曾鴻村指稱：「我跟乙○○是同事關係，在公司
    我是他的主管，他多次邀請我來加入投資安麗公司，我是在事發半年前才加入，
　　據我所知公司同事的投資現金及公司帳是乙○○經手的，而且乙○○很積極邀同
　　事加入，確實有實際參與」（本院刑事卷九十年八月三十日訊問筆錄）。侯憲程
　　亦指稱：「我是乙○○的同事，大致情形如同曾鴻村所講的，在五月份、六月份
　　獲利已經沒有發放出來，他還加強鼓吹同事加入」（同上筆錄）。黃燕珠證稱：
　　「我是在八十七年七月二日因為乙○○是我直屬的主任，叫我投資，所以我就投
　　資了，所以我當天有到銀行領了二十萬九千六百元交給乙○○去投資，嗣後又拿
　　了十萬四千八百元給他投資」（本院刑事卷九十年九月十七日訊問筆錄）。梁水
　　娣證稱：「乙○○是我的直屬上司，他利用職務之便，邀我們投資，我在七月二
　　十二日，他寫他太太戊○○郵局的帳號給我，我就匯了二十萬九千六百元去投資
　　。」（同上筆錄）。壬○指稱：「八十七年七月二日，乙○○邀我投資，當天下
　　午我就匯了五十萬元到戊○○的帳戶，帳號是乙○○給我的，當月二十幾號的時
　　候，他又邀我投資，我就叫我先生再匯了四十七萬八千元到戊○○的帳戶。之後
　　我二、三天就跟他要回投資，他以被退貨、被凍結搪塞」（同上筆錄）。足見被
　　告乙○○確有共同參與本件詐欺犯行。再參以被告乙○○亦自承：曾轉達代人訂
　　貨，並轉交投資人之款項予戊○○云云（八十七年度訴字第二四七九號卷二第一
　　九八頁），顯見被告乙○○不僅謊稱有人訂貨，參與吸收下線成員，且收受下線
　　投資款項，且被告乙○○與被告戊○○為夫妻關係，就安麗公司之獎金如何發放
　　知之甚稔，明知被告己○○、戊○○均未向安麗公司訂購同額產品，卻亦以安麗
　　公司多層次傳銷制度為名，協力吸收下線成員、收受款項，其有共同詐欺犯行益
　　可證明。
  (二)綜上所述，被告戊○○、乙○○所辯其係受害人，均不足採。被告己○○、甲○
    ○、戊○○及乙○○詐欺犯行，均堪認定。原告主張被告共同詐騙款項之事實，
    堪信為實在。
五、原告遭詐騙之金額為若干？
    原告主張丁○○○於附表所示其部分編號一至五號之日期，遭被告詐騙共計六百
    四十九萬七千六百元；賴方娥於附表所示其部分編號一至十七號之日期，遭被告
    詐騙共計八百五十一萬五千元；壬○於附表所示其部分編號一至三號之日期，遭
    被告詐騙共計九十八萬五千六百元；丙○○於附表所示其部分編號一至五號之日
    期，遭被告詐騙共計一百二十二萬元；庚○○於附表所示其部分，遭被告詐騙三
    百九十五萬元之事實，業據原告提出被告戊○○不爭執為真正之如附表所載之匯
    款回條、自動櫃員機存戶交易明細單、被告戊○○出具之收據、被告己○○簽發
    之支票及本票、被告戊○○出具之證明書、計算單等為證（附民卷第八頁至十五
    頁、本院卷第六十二至六十七頁）。被告戊○○、乙○○雖抗辯：原告將應得紅
    利重複計入投資額，所主張上開金額不實在云云，但為原告所否認，而被告戊○
    ○既自承：計算單上所載原告之損害額，係其依所記帳目記載等語（本院卷第五
    十一頁、第六十二至六十七頁），而被告戊○○就上開匯款予被告戊○○或己○
    ○之金額，或其所記載計算單上損害額，有多少金額係分得紅利重複計算再轉投
    資，既無法說明，又未能舉證證明之，其抗辯自無可採，原告主張遭被告詐騙上
    開金額之事實，堪信為真實。
六、按數人共同不法侵害他人之權利者，連帶負損害賠償責任，民法第一百八十五條
    第一項定有明文。被告共同詐騙原告上述金錢，原告依侵權行為之法律關係，請
    求被告連帶負賠償責任，於法有據。從而，原告請求被告連帶給付原告丁○○○
    六百四十九萬七千六百元；賴方娥八百五十一萬五千元；壬○九十八萬五千六百
    元；丙○○一百二十二萬元；庚○○三百九十五萬元，及均自起訴狀繕本送達之
    翌日即九十年八月二日起至清償日止，按週年利率百分之五計算之法定遲延利息
    ，為有理由，應予准許。原告丁○○○、辛○○、壬○、丙○○、庚○○各陳明
    願供擔保請准宣告假執行，核無不合，爰酌定相當金額宣告之。原告另主張依不
    當得利之法律關係請求部分，因其已獲勝訴之判決，無審酌之必要，併此敘明
七、據上論結，本件原告之訴為有理由，依民事訴訟法第三百八十五條第一項前段、
    第八十五條第二項、第三百九十條第二項，判決如主文。
中　　　華　　　民　　　國　　九十一　　　年　　七　　月　　三十一　  　日
                                      臺灣高等法院高雄分院民事第二庭
~B1審判長法官　簡色嬌
~B2　　　法官　林紀元
~B3　　　法官　陳真真
右為正本係照原本作成。
如對本判決上訴，須於判決送達後二十日內向本院提出上訴狀，其未表明上訴理由者
，應於上訴後二十日內向本院提出上訴理由書（均須按他造當事人之人數附繕本）。
上訴時應提出委任律師或具有律師資格之人之委任狀，並依附註條文規定辦理。
中　　　華　　　民　　　國　　九十一　　年　　　七　　　月　　三十一　　日
~B法院書記官　黃琳群
附註：
民事訴訟法第四百六十六條之一：
對於第二審判決上訴，上訴人應委任律師為訴訟代理人，但上訴人或其法定代理人具
有律師資格者，不在此限。
上訴人之配偶、三親等內之血親、二親等內之姻親，或上訴人為法人、中央或地方機
關時，其所屬專任人員具有律師資格並經法院認為適當者，亦得為第三審訴訟代理人。
第一項但書及第二項情形，應於提起上訴或委任時釋明之。
